【裁判字號】    88,自,384
【裁判日期】    900321
【裁判案由】    誣告等
【裁判全文】
臺灣臺南地方法院刑事判決                          八十八年度自字第三八四號
    自  訴  人  乙○○
    即反訴被告
    代  理  人  甲○○
    被      告  丁○○
    選任辯護人  張文嘉
    被      告  丙○○
    即反訴人
右列被告因誣告等案件，經自訴人提起自訴及被告丙○○提起反訴，本院判決如左：
    主  文
丁○○、丙○○被訴誣告及誹謗均無罪。
乙○○被訴誣告無罪。
    理  由
一、自訴意旨如附件自訴狀影本所載。
二、按犯罪事實，應依證據認定之，無證據不得推定其犯罪事實；又不能證明被告犯
    罪者，法院應諭知無罪之判決，刑事訴訟法第一百五十四條、第三百零一條第一
    項分別定有明文。次按認定不利於被告之事實，須依積極證據，苟積極證據不足
    為不利於被告事實之認定時，即應為有利於被告之認定，更不必有何有利之證據
    。又誣告罪之成立，以告訴人所訴被訴人之事實必須完全出於虛構為要件，若出
    於誤會或懷疑有此事實而為申告，以致不能證明其所訴之事實為真實，縱被訴人
    不負刑責，而告訴人本缺乏誣告之故意，亦難成立誣告罪名（最高法院四十四年
    度台上字第八二號判例可資參照）。訊之被告丁○○及丙○○均堅決否認有何誣
    告及誹謗犯行，丁○○辯稱：「因為乙○○與甲○○是夫妻，因此甲○○偽造本
    票，乙○○應該知道。且乙○○提不出有交錢的證據，所以懷疑乙○○有偽造有
    價證券。因為乙○○又主張我有當場在本票簽名蓋章，所以乙○○對本票是偽造
    的一定知情，我有上開合理的懷疑才提出告訴，我沒有誣告犯意。且我在以前案
    件中所主張的都是實情，並無誹謗自訴人」等語；丙○○辯稱：「我在歷次案件
    開庭時所講的都是真的，我並沒有誣告或誹謗自訴人」等語。
三、經查，自訴人乙○○持有以被告丁○○、丙○○為發票人，發票日八十四年十一
    月三十日，到期日八十五年三月三十日，面額新台幣四十五萬元之本票一紙，經
    乙○○聲請本院裁定准許強制執行（本院八十五年票字第四三一三號），並持向
    本院民事執行處聲請查封被告丁○○所有坐落台南市○○段二三五一地號基地應
    有部分一萬分之四九三及其上建物門牌號碼台南市○○路八九巷三二之三號三樓
    所有權全部（本院八十五年度執字第一○三九七號），此為兩造不爭之事實。而
    上開本票上丁○○之署押係丙○○所偽造，印文係丙○○盜蓋丁○○之印章之事
    實，業據台灣高等法院台南分院調查詳實，而以丙○○偽造有價證券，判處有期
    徒刑一年十月，緩刑五年，有該院八十七年度上訴字第一一一三號判決書影本一
    份在卷足按，則上開本票上丁○○之署押及印文均係偽造，亦堪認定。因被告丁○○從未在上揭本票上簽名及蓋章，且本票又在乙○○持有中，因此丁○○於八
    十六年間即對乙○○提出偽造有價證券之告訴，並由台灣台南地方法院檢察署以
    八十六年度偵字第三七七一號案件偵查，其告訴意旨係主張乙○○曾借款予丙○○數萬元，竟於八十五年十一月二十九日冒用丁○○、丙○○名義為共同發票人
    ，偽簽四十五萬元本票，持向台灣台南地方法院聲請裁定，該裁定送達丁○○時
    ，係由丙○○持丁○○印章代收後未轉交丁○○，致丁○○不知有該裁定，而認
    乙○○有偽造有價證券罪嫌。嗣該案於偵查中經檢察官鑑定本票上及本票裁定送
    達證書上丁○○印文係真正，而為不起訴處分，經丁○○聲請再議後，由同署檢
    察官以被告乙○○涉犯偽造有價證券、行使偽造私文書等之教唆罪嫌，提起公訴
    （八十七年度偵續一字第五號），經本院審理後，以上開本票上之印文確屬真正
    ，且丙○○又證稱「與乙○○都沒接觸，乙○○亦未叫伊以丁○○名字簽本票」
    等語，認乙○○並無公訴人所指犯行，而為乙○○無罪之判決，此有本院八十七
    年度訴字第九０七號判決書影本一份在卷足參，雖乙○○並無與丙○○共同偽造
    有價證券之行為，然丁○○亦為上開事件之受害者，以其立場，對乙○○提出上
    開告訴，應係出於懷疑或誤會為之，難認其有誣告之故意，其所為與誣告之構成
    要件尚屬有間，自不得以誣告罪相繩。另自訴狀中並未指明被告丙○○有何誣告
    犯行，僅代理人於審理中泛稱「因她向檢察官做不實陳述，以致檢察官另分他案
    ，對乙○○作重利罪之偵查」云云，按丙○○因偽造有價證券案件，經判處罪刑
    如上所述，而刑法第二百零一條第一項偽造有價證券罪法定刑為三年以上十年以
    下有期徒刑之罪，罪刑非輕，則被告丙○○於上揭案件審理中，為恐據實陳述而
    罹刑典，所為指摘乙○○之言詞，乃為其本身利益實施防禦之結果，亦不得憑此
    即認被告丙○○與丁○○間有共謀誣告乙○○之犯意聯絡，是自訴人認丙○○有
    誣告犯行部分，尚嫌無據。
四、至於自訴人認被告等於八十六年七月三十一日存證信函中指自訴人「經營地下錢
    莊．．專放重利」等語，又於台灣台南地方法院檢察署八十六年度偵字第三七七
    一號、八十六年度偵續字第一二七號及八十七年度偵續一字第五號案件偵查中指
    「自訴人夫妻係地下錢莊．．專放重利．．係家族性詐欺集團」，復於本院八十
    七年度訴字第九０七號案件審理中稱「自訴人家族專門穿白手套在作案」等語，
    因認被告二人有誹謗罪嫌。按意圖散布於眾，而指摘或傳述足以毀損他人名譽之
    事者，為誹謗罪，刑法第三百十條第一項定有明文。又按刑法第三百十條第一項
    規定之「意圖散布於眾」，係指意圖散播傳布於不特定人或多數人，使大眾得以
    知悉其內容而言，反之如僅將事實對特定人告知，並無傳播於眾之意思者，即與
    此義不合，自不成立本罪。本件依自訴人所訴，被告在寄給自訴人之存證信函中
    及檢察官偵查中縱有上揭「經營地下錢莊或專放重利」之文字或言語，然存證信
    函既係寄予特定人之自訴人，自無使大眾得以知悉內容之可能。而偵查不公開，
    刑事訴訟法第二百四十五條第一項定有明文，其立法意旨乃為維護偵查中訴訟當
    事人或關係人之名譽與偵查程序之正常進行，故於偵查庭進行中，非訴訟關係人
    並無與聞之可能，縱被告於前開偵查案件訊問時有上揭言詞，亦無從散播或傳布
    於不特定人或多數人。又自訴人指稱被告於本院八十七年度訴字第九０七號案件
    審理中有「自訴人家族專門穿白手套在作案」之語詞云云，唯自訴人於本院審理
    中自承上述案件開庭筆錄中並未記載被告有如是陳述，而前揭案件之錄音帶現亦
    已消磁，重覆使用於他案件之開庭錄音之用，有電話通聯紀錄單一紙在卷可憑，
    自訴人該部分指訴亦屬無據。
五、另被告丙○○於本件自訴案件審理中對自訴人提起誣告之反訴。唯誣告罪之成立
    ，須以告訴人所訴被訴人之事實必須完全出於虛構為要件，若出於誤會或懷疑有
    此事實而為申告，則告訴人本缺乏誣告之故意，自難成立誣告罪名，已如前述。
    本件自訴人因被告丁○○對其提出偽造有價證券之告訴，而被告丙○○於相關案
    件審理中均為不利於自訴人之陳述，自訴人乃因此而認被告二人有誣告犯嫌，凡
    此均有前揭偵查及訴訟案件可考，是自訴人所為誣告指述之事實並非完全出於虛
    構，亦難認其對於被告二人有誣告之故意，其所為與誣告罪之構成要件尚屬有間
    。
六、據上所陳，本件依調查所得證據尚不足以證明被告丁○○、丙○○及反訴被告乙○○確有右揭誣告或誹謗之犯行，此外，復查無其他積極證據足資證明被告、反
    訴被告確有自訴人、反訴人所指之上述犯行，揆諸首開說明，犯罪均屬不能證明
    ，自應為無罪之諭知。
據上論斷，應依刑事訴訟法第三百四十三條、第三百三十九條、第三百零一條第一項
，判決如主文。
中      華      民      國      九十        年     三     月    二十一  日
                                  臺灣臺南地方法院刑事第二庭
                                          法  官  黃  光  進
右正本證明與原本無異。
如不服本判決，應於判決送達後十日內，向本院提出上訴狀。（應附繕本）
                                          書記官  陳  怡  吟
中      華      民      國      九十        年      三    月    二十一  日


司法院資訊處製作；財團法人民間司法改革基金會備份。
